ACORDAO-COMPLETO-2483562

ACÓRDÃO 8601/2021 ATA 19/2021 - PRIMEIRA CÂMARA

VISTA, relatada e discutida esta tomada de contas especial instaurada pela Secretaria Especial da Cultura em desfavor de Ray Beatriz Alves Pereira e Ray Beatriz Alves Pereira - ME (empresário individual) , em razão de não comprovação da regular aplicação de recursos captados no âmbito do Programa Nacional de Apoio à Cultura - Pronac 084902.
ACORDAM os Ministros do Tribunal de Contas da União, reunidos em sessão da 1ª Câmara, ante as razões expostas pelo Relator e com fundamento nos artigos 1º, inciso I; 12, § 3º; 16, inciso III, alíneas "b" e "c", e §3º; 19; 23, inciso III, alínea "a"; 26; 28, inciso II; e 57 da Lei 8.443/1992 c/c os artigos 214, inciso III, alínea "a"; 217, §§ 1º e 2º; e 267 do Regimento Interno, em:
9.1. considerar revéis Ray Beatriz Alves Pereira e Ray Beatriz Alves Pereira - ME para todos os efeitos, dando-se prosseguimento ao processo; 
9.2. julgar irregulares as contas de Ray Beatriz Alves Pereira e de Ray Beatriz Alves Pereira - ME, condenando-os ao pagamento das importâncias a seguir especificadas, atualizadas monetariamente e acrescidas dos juros de mora, calculadas a partir das datas discriminadas até a data da efetiva quitação do débito, fixando-lhes o prazo de quinze dias, para que comprove, perante o Tribunal, o recolhimento das referidas quantias aos cofres do Fundo Nacional de Cultura:
	Data de ocorrência
	Valor histórico (R$) 

	                  12/1/2010
	                 49.997,30

	20/4/2011
	120.000,00

9.3. aplicar a Ray Beatriz Alves Pereira multa de R$ 10.000,00 (dez mil reais) , fixando-lhe o prazo de quinze dias, a contar da notificação, para que comprove, perante o Tribunal, o recolhimento da dívida aos cofres do Tesouro Nacional, atualizada monetariamente desde a data da prolação deste acórdão até a data do efetivo recolhimento, se paga após o vencimento, na forma da legislação em vigor;
9.4. autorizar, desde logo, a cobrança judicial das dívidas, caso não atendidas as notificações;
9.5. autorizar, desde logo, se requerido, o parcelamento das dívidas em até 36 parcelas, incidindo, sobre cada parcela, corrigida monetariamente, os correspondentes acréscimos legais, fixando-lhes o prazo de quinze dias, a contar do recebimento da notificação, para comprovarem, perante o Tribunal, o recolhimento da primeira parcela, e de trinta dias, a contar da parcela anterior, para comprovar os recolhimentos das demais parcelas, devendo incidir, sobre cada valor mensal, atualizado monetariamente, os juros de mora devidos, no caso do débito, na forma prevista na legislação em vigor, alertando os responsáveis de que a falta de comprovação do recolhimento de qualquer parcela importará o vencimento antecipado do saldo devedor; 
9.6. informar os responsáveis, a Secretaria Especial de Cultura e a Procuradoria da República no Estado de São Paulo acerca desta deliberação, informando que o Relatório e o Voto que a fundamenta estão disponíveis para a consulta no endereço www.tcu.gov.br/acordaos.

tomada de contas especial instaurada pela Secretaria Especial da Cultura em razão de não comprovação da regular aplicação de recursos captados no âmbito do Programa Nacional de Apoio à Cultura - Pronac.

Primeira Câmara

Secretaria Especial da Cultura

3. Responsáveis: Ray Beatriz Alves Pereira (XXX.490.528-XX); Ray Beatriz Alves Pereira - ME (06.893.447/0001-13)

13.1. Ministros presentes: Benjamin Zymler (na Presidência), Vital do Rêgo e Jorge Oliveira (Relator).
13.2. Ministro-Substituto convocado: Marcos Bemquerer Costa.
13.3. Ministro-Substituto presente: Weder de Oliveira.

JORGE OLIVEIRA

Tratam os autos de tomada de contas especial instaurada pela Secretaria Especial da Cultura, em desfavor de Ray Beatriz Alves Pereira e Ray Beatriz Alves Pereira - ME, em razão de não comprovação da regular aplicação dos recursos repassados pela União, captados por força do projeto cultural Pronac 084902.
	2. Reproduzo adiante parecer elaborado no âmbito da Secretaria de Controle Externo de Tomada de Contas Especial - SecexTCE (peça 62) , que contou com a anuência de seus dirigentes (peças 63 e 64) :
"INTRODUÇÃO
Cuidam os autos de tomada de contas especial instaurada pela Secretaria Especial da Cultura, em desfavor de Ray Beatriz Alves Pereira (CPF: XXX.490.528-XX) e Ray Beatriz Alves Pereira - Me (CNPJ: 06.893.447/0001-13) , em razão de não comprovação da regular aplicação dos recursos repassados pela União, captados por força do projeto cultural Pronac 084902, cujo nome é 'Sucatinha'.
HISTÓRICO
Em 20/3/2019, com fundamento na IN/TCU 71/2012, alterada pela IN/TCU 76/2016 e DN/TCU 155/2016, o dirigente da instituição Secretaria Especial da Cultura autorizou a instauração da tomada de contas especial. O processo foi registrado no sistema e-TCE com o número 635/2020.
A Portaria de Aprovação nº 225 de 15/12/2009, autorizou a captação do valor de apoio, totalizando R$ 187.253,00, no período de 16/12/2009 a 30/10/2013 (peça 6) , com prazo para execução dos recursos 21/12/2009 a 30/10/2013, recaindo o prazo para prestação de contas em 30/11/2013.
A empresa proponente captou recursos autorizados, no montante de R$ 170.000,00, sendo R$ 50.000,00 captados em 21/12/2009 e creditados (apenas R$ 49.997,30) , em 12/1/2010 e R$ 120.000,00 captados em 6/4/2011 e creditados em 20/4/2011 conforme atestam os recibos (peça 7) e extratos bancários (peças 19 e 41) .
O fundamento para a instauração da Tomada de Contas Especial, conforme consignado na matriz de responsabilização elaborada pelo tomador de contas, foi a constatação da seguinte irregularidade: 
Não comprovação da execução do objeto da edição de livro de autoria de Darcia Owada sobre a preservação do meio ambiente e reciclagem.
Os responsáveis arrolados na fase interna foram devidamente comunicados e, diante da ausência de justificativas suficientes para elidir a irregularidade e da não devolução dos recursos, instaurou-se a tomada de contas especial.
No relatório (peça 44) , o tomador de contas concluiu que o prejuízo importaria no valor original de R$ 170.000,00, imputando-se a responsabilidade a Ray Beatriz Alves Pereira, na condição de dirigente e Ray Beatriz Alves Pereira - Me.
Em 17/9/2020, a Controladoria-Geral da União emitiu o relatório de auditoria (peça 47) , em concordância com o relatório do tomador de contas. O certificado de auditoria e o parecer do dirigente do órgão de controle interno concluíram pela irregularidade das presentes contas (peças 48 e 49) .
Em 24/9/2020, o ministro responsável pela área atestou haver tomado conhecimento das conclusões contidas no relatório e certificado de auditoria, bem como do parecer conclusivo do dirigente do órgão de controle interno, manifestando-se pela irregularidade das contas, e determinou o encaminhamento do processo ao Tribunal de Contas da União (peça 50) .
Na instrução inicial anexada à peça 52, foi verificada a inexecução do projeto (peça 26, p.1-4) , com fixação do débito a ser ressarcido no valor total de captação efetivamente creditado, qual seja, R$ 169.997,30 (item 4 cima) .
Em consequência, foi proposta e acatada pelos dirigentes da unidade técnica a realização da citação dos responsáveis nos seguintes moldes:  
a) realizar a citação, com fundamento nos arts. 10, § 1º, e 12, incisos I e II, da Lei 8.443/1992 c/c o art. 202, incisos I e II, do RI/TCU, para que, no prazo de quinze dias, os responsáveis abaixo indicados, em decorrência das condutas praticadas, apresentem alegações de defesa e/ou recolham, aos cofres especificados, a quantia abaixo indicada, atualizada monetariamente a partir da respectiva data até o efetivo recolhimento, abatendo-se na oportunidade a quantia eventualmente ressarcida, na forma da legislação em vigor, que geraram a irregularidade demonstrada a seguir:
Débito relacionado à responsável Ray Beatriz Alves Pereira (CPF: XXX.490.528-XX) , na condição de dirigente, em solidariedade com Ray Beatriz Alves Pereira - Me.
Irregularidade: não comprovação da execução do objeto da edição de livro de autoria de Darcia Owada sobre a preservação do meio ambiente e reciclagem, na tiragem pactuada.
Evidências da irregularidade: documentos técnicos presentes nas peças 1, 2, 3, 4, 5, 6, 7, 8, 9, 10, 11, 12, 13, 14, 15, 16, 17, 18, 19, 20, 21, 22, 23, 24, 25, 26, 27, 28, 29, 30, 31, 32, 33, 34, 35, 36, 37, 38, 39, 40, 41 e 42.
Normas infringidas: Art. 37, caput, c/c o art. 70, parágrafo único, da Constituição da República Federativa do Brasil; art. 93, do Decreto-lei 200/1967; art. 66, do Decreto 93.872/1986. IN STN 1/1997, art. 30. IN MinC nº 1/2010, art. 65, § 1º, incisos V, VII e X. IN MinC nº 1/2012, art. 71, § 1º, incisos V, VII e X.
Cofre credor: Fundo Nacional de Cultura.
Valor atualizado do débito (sem juros) em 9/12/2020: R$ 292.055,51Conduta: não apresentar satisfatoriamente documentação de prestação de contas para comprovar a execução do projeto cultural. Não comprovar a distribuição gratuita do objeto cultural a quem de direito. Não comprovar a execução do Plano de Distribuição. Não produzir o produto cultural conforme proposto. Não recolher saldo remanescente no valor de R$ 38.000,00.
Nexo de causalidade: a não apresentação satisfatória da documentação da prestação de contas para comprovar a execução do projeto cultural; a não comprovação da distribuição gratuita do objeto cultural a quem de direito; a não comprovação da execução do Plano de Distribuição; a não produção do produto cultural conforme proposto e o não recolhimento do saldo remanescente de R$ 38.000,00 resultaram em dano ao erário.
Culpabilidade: não há excludentes de ilicitude, de culpabilidade e de punibilidade; é razoável supor que o responsável tinha consciência da ilicitude de sua conduta; era exigível conduta diversa da praticada, qual seja, apresentar satisfatoriamente a documentação de prestação de contas para comprovar a execução do projeto cultural; comprovar a distribuição gratuita do objeto cultural a quem de direito; comprovar a execução do Plano de Distribuição;  produzir o produto cultural conforme proposto; e recolher o saldo remanescente no valor de R$ 38.000,00
Débito relacionado ao responsável Ray Beatriz Alves Pereira - Me (CNPJ: 06.893.447/0001-13) , em solidariedade com Ray Beatriz Alves Pereira.
Irregularidade: não comprovação da execução do objeto da edição de livro de autoria de Darcia Owada sobre a preservação do meio ambiente e reciclagem, na tiragem pactuada.
Evidências da irregularidade: documentos técnicos presentes nas peças 1, 2, 3, 4, 5, 6, 7, 8, 9, 10, 11, 12, 13, 14, 15, 16, 17, 18, 19, 20, 21, 22, 23, 24, 25, 26, 27, 28, 29, 30, 31, 32, 33, 34, 35, 36, 37, 38, 39, 40, 41 e 42.
Normas infringidas: Art. 37, caput, c/c o art. 70, parágrafo único, da Constituição da República Federativa do Brasil; art. 93, do Decreto-lei 200/1967; art. 66, do Decreto 93.872/1986. IN STN 1/1997, art. 30. IN MinC nº 1/2010, art. 65, § 1º, incisos V, VII e X. IN MinC nº 1/2012, art. 71, § 1º, incisos V, VII e X.
Cofre credor: Fundo Nacional de Cultura 
Valor atualizado do débito (sem juros) em 9/12/2020: R$ 292.055,51
Conduta: não apresentar satisfatoriamente documentação de prestação de contas para comprovar a execução do projeto cultural. Não comprovar a distribuição gratuita do objeto cultural a quem de direito. Não comprovar a execução do Plano de Distribuição. Não produzir o produto cultural conforme proposto. Não recolher saldo remanescente no valor de R$ 38.000,00.
Nexo de causalidade: a não apresentação satisfatória da documentação da prestação de contas para comprovar a execução do projeto cultural; a não comprovação da distribuição gratuita do objeto cultural a quem de direito; a não comprovação da execução do Plano de Distribuição; a não produção do produto cultural conforme proposto e o não recolhimento do saldo remanescente de R$ 38.000,00 resultaram em dano ao erário.
Culpabilidade: não há excludentes de ilicitude, de culpabilidade e de punibilidade; é razoável supor que o administrador responsável pela pessoa jurídica tinha consciência da ilicitude de sua conduta; era exigível conduta diversa da praticada, qual seja, apresentar satisfatoriamente a documentação de prestação de contas para comprovar a execução do projeto cultural; comprovar a distribuição gratuita do objeto cultural a quem de direito; comprovar a execução do Plano de Distribuição;  produzir o produto cultural conforme proposto; e recolher o saldo remanescente no valor de R$ 38.000,00.
Em cumprimento ao pronunciamento da unidade (peça 53) , foram efetuadas citação e audiência da responsável, nos moldes adiante:
	Comunicação
	Data de 
Expedição
	Peça
	Destinatário
	Origem do
Endereço
	Data da ciência ou motivo da devolução
	Peça da
Ciência 
	Peça da respost6a

	Ofício 70480/2020-Secomp-4
	08/01/2021
	59
	Ray Beatriz Alves Pereira - ME
	Receita Federal
	13/01/2021
	60
	Não houve

Conforme Despacho de Conclusão das Comunicações Processuais (peça 61) , as providências inerentes às comunicações processuais foram concluídas. 
Transcorrido o prazo regimental, os responsáveis Ray Beatriz Alves Pereira (CPF: : XXX.490.528-XX) e a Ray Beatriz Alves Pereira - ME (CNPJ 06.893.447/0001-13) , não apresentaram alegações de defesa, nem recolheram o valor de débito apontado, devendo ser considerados revéis, nos termos do art. 12, § 3º, da Lei 8.443/1992.
EXAME TÉCNICO
Da validade das notificações:
Preliminarmente, cumpre tecer breves considerações sobre a forma como são realizadas as comunicações processuais no TCU. A esse respeito, destacam-se o art. 179, do Regimento Interno do TCU (Resolução 155, de 4/12/2002) e o art. 4º, inciso III, § 1º, da Resolução TCU 170, de 30 de junho de 2004, in verbis:
Art. 179. A citação, a audiência ou a notificação, bem como a comunicação de diligência, farse-ão:
I - mediante ciência da parte, efetivada por servidor designado, por meio eletrônico, fac-símile, telegrama ou qualquer outra forma, desde que fique confirmada inequivocamente a entrega da comunicação ao destinatário;
II - mediante carta registrada, com aviso de recebimento que comprove a entrega no endereço do destinatário;
III - por edital publicado no Diário Oficial da União, quando o seu destinatário não for localizado
 (...) 
Art. 3º As comunicações serão dirigidas ao responsável, ou ao interessado, ou ao dirigente de órgão ou entidade, ou ao representante legal ou ao procurador constituído nos autos, com poderes expressos no mandato para esse fim, por meio de:
I - correio eletrônico, fac-símile ou telegrama;
II - servidor designado;
III - carta registrada, com aviso de recebimento;
IV - edital publicado no Diário Oficial da União, quando o seu destinatário não for localizado, nas hipóteses em que seja necessário o exercício de defesa.
Art. 4º. Consideram-se entregues as comunicações:
I - efetivadas conforme disposto nos incisos I e II do artigo anterior, mediante confirmação da ciência do destinatário;
II - realizadas na forma prevista no inciso III do artigo anterior, com o retorno do aviso de recebimento, entregue comprovadamente no endereço do destinatário;
III - na data de publicação do edital no Diário Oficial da União, quando realizadas na forma prevista no inciso IV do artigo anterior.
§ 1º O endereço do destinatário deverá ser previamente confirmado mediante consulta aos sistemas disponíveis ao Tribunal ou a outros meios de informação, a qual deverá ser juntada ao respectivo processo.
 (...) 
Bem se vê, portanto, que a validade da citação via postal não depende de que o aviso de recebimento seja assinado pelo próprio destinatário da comunicação, o que dispensa, no caso em tela, a entrega do AR em 'mãos próprias'. A exigência da norma é no sentido de o Tribunal verificar se a correspondência foi entregue no endereço correto, residindo aqui a necessidade de certeza inequívoca. 
Não é outra a orientação da jurisprudência do TCU, conforme se verifica dos julgados a seguir transcritos:
São válidas as comunicações processuais entregues, mediante carta registrada, no endereço correto do responsável, não havendo necessidade de que o recebimento seja feito por ele próprio (Acórdão 3648/2013-TCU-Segunda Câmara, Relator Min. José Jorge) ;
É prescindível a entrega pessoal das comunicações pelo TCU, razão pela qual não há necessidade de que o aviso de recebimento seja assinado pelo próprio destinatário. Entregandose a correspondência no endereço correto do destinatário, presume-se o recebimento da citação. (Acórdão 1019/2008-TCU-Plenário, Relator Min. Benjamin Zymler) ;
As comunicações do TCU, inclusive as citações, deverão ser realizadas mediante Aviso de Recebimento - AR, via Empresa Brasileira de Correios e Telégrafos, bastando para sua validade que se demonstre que a correspondência foi entregue no endereço correto. (Acórdão 1526/2007-TCU-Plenário, Relator Min. Aroldo Cedraz) .
A validade do critério de comunicação processual do TCU foi referendada pelo Supremo Tribunal Federal, nos termos do julgamento do MS-AgR 25.816/DF, por meio do qual se afirmou a desnecessidade da ciência pessoal do interessado, entendendo-se suficiente a comprovação da entrega do 'AR' no endereço do destinatário:
Ementa: agravo regimental. Mandado de segurança. Desnecessidade de intimação pessoal das decisões do tribunal de contas da união. art. 179 do regimento interno do TCU. Intimação do ato impugnado por carta registrada, iniciado o prazo do art. 18 da lei nº 1.533/51 da data constante do aviso de recebimento. Decadência reconhecida. Agravo improvido.
O envio de carta registrada com aviso de recebimento está expressamente enumerado entre os meios de comunicação de que dispõe o Tribunal de Contas da União para proceder às suas intimações.
O inciso II do art. 179 do Regimento Interno do TCU é claro ao exigir apenas a comprovação da entrega no endereço do destinatário, bastando o aviso de recebimento simples. 
Da revelia dos responsáveis Ray Beatriz Alves Pereira (CPF: : XXX.490.528-XX) e a Ray Beatriz Alves Pereira - ME (CNPJ 06.893.447/0001-13) .
No caso vertente, a citação dos responsáveis Ray Beatriz Alves Pereira (CPF: XXX.490.528-XX) e a Ray Beatriz Alves Pereira - ME (CNPJ 06.893.447/0001-13) se deu efetivamente em endereços provenientes de pesquisas de endereços realizadas pelo TCU, mais especificamente nos Sistemas CPF e CNPJ da Receita Federal, conforme peças 55,56 e 59, com mesmo endereço para a pessoa física e para a pessoa jurídica, com Aviso de Recebimento assinado à peça 60, mas sem a apresentação de qualquer manifestação nos presentes autos.  
Nos processos do TCU, a revelia não leva à presunção de que seriam verdadeiras todas as imputações levantadas contra os responsáveis, diferentemente do que ocorre no processo civil, em que a revelia do réu opera a presunção da verdade dos fatos narrados pelo autor (Acórdão 1009/2018-TCU-Plenário, Relator Min. Bruno Dantas; 2369/2013 - TCU - Plenário, Relator Min. Benjamin Zymler e 2449/2013 - TCU - Plenário, Relator Min. Benjamin Zymler) . Dessa forma, a avaliação da responsabilidade do agente não pode prescindir da prova existente no processo ou para ele carreada. 
Ao não apresentar sua defesa, os responsáveis deixaram de produzir prova da regular aplicação dos recursos sob sua responsabilidade, em afronta às normas que impõem aos gestores públicos a obrigação legal de, sempre que demandados pelos órgãos de controle, apresentar os documentos que demonstrem a correta utilização das verbas públicas, a exemplo do contido no art. 93 do Decreto-Lei 200/1967: 'Quem quer que utilize dinheiros públicos terá de justificar seu bom e regular emprego na conformidade das leis, regulamentos e normas emanadas das autoridades administrativas competentes.' 
Mesmo as alegações de defesa não sendo apresentadas, considerando o princípio da verdade real que rege esta Corte, procurou-se buscar, em manifestações do responsável na fase interna desta Tomada de Contas Especial, se havia algum argumento que pudesse ser aproveitado a seu favor. 
A esse respeito, cumpre destacar a análise efetivada na instrução técnica anexada à peça 53:
14.	 O objeto do projeto era a edição de um livro com tiragem de 10.000 exemplares, dos quais seriam distribuídos 250 para o Ministério da Cultura, 1.000 para os patrocinadores, 250 para uma associação de deficientes e idosos de São Paulo e 8.500 para as Escolas Públicas de São Paulo, (peça 1, p. 5) .
15.	 Da análise da documentação e das informações apresentadas pela Proponente, a Secretaria de Fomento e Incentivo à Cultura constatou que não houve a consecução dos objetivos estabelecidos no Projeto, pois, da tiragem de 10.000 exemplares previstos, teriam sido produzidos apenas 1.000 exemplares segundo a proponente, ou seja, apenas 10% do que foi pactuado, (essa informação não pôde ser confirmada nos autos, pois não há nota fiscal referente ao serviço de impressão dos livros) , e ainda, não houve a comprovação da distribuição gratuita de nenhuma unidade do livro, caracterizando assim a ausência da comprovação da integral e efetiva execução do projeto cultural nos termos aprovados, (peça 26, p. 1-4) 
16.	 Também não houve a restituição do saldo de R$ 38.800,00 não utilizado (diferença entre receitas e despesas) , de acordo com o descrito no Relatório de Execução nº 167/2014, de 24/01/2014 (peça 25) , e no Parecer de Avaliação do Projeto, de 07/03/2019 (peça 26) .
17.	 Ressalta-se que o livro foi disponibilizado em formato eletrônico em sítio de internet, contudo, tanto nesta versão como em meio físico, a edição não apresenta ISBN - International Standard Book Number, número identificador atribuído pela FBN - Fundação Biblioteca Nacional - no Brasil e cujo registro faz-se necessário para que a edição de um livro produzida no país seja oficialmente reconhecida em âmbito nacional e internacional.
Os esclarecimentos apresentados pela responsável às peças 22 e 24 lograram apenas demonstrar que o valor de R$ 38.800,00, questionado pelos técnicos como saldo não utilizado, estava inserido nas notas fiscais anexadas (peça 20, p.7 e 15) , permanecendo sem justificativas plausíveis os demais questionamentos detalhados às peças 21, 23 e 25.
Enfim, em se tratando de processo em que as partes interessadas não se manifestou acerca das irregularidades imputadas em sede de citação, não há elementos para que se possa efetivamente aferir e reconhecer a ocorrência de boa-fé na conduta do responsável, podendo este Tribunal, desde logo, proferir o julgamento de mérito pela irregularidade das contas, conforme os termos dos §§ 2º e 6º do art. 202 do Regimento Interno do TCU. (Acórdão 2064/2011-TCU-Primeira Câmara (relator Min. Ubiratan Aguiar) , 6.182/2011-TCU-1ª Câmara (relator Min. Weber de Oliveira) , 4.072/2010-TCU-1ª Câmara (Relator Min. Valmir Campelo) , 1.189/2009-TCU-1ª Câmara (Relator Min. Marcos Bemquerer) , 731/2008-TCU-Plenário (Relator Min. Aroldo Cedraz) .
Dessa forma, os responsáveis Ray Beatriz Alves Pereira (CPF: XXX.490.528-XX) e a Ray Beatriz Alves Pereira - ME (CNPJ 06.893.447/0001-13) devem ser considerados revéis, nos termos do art. 12, § 3º, da Lei 8.443/1992, devendo as contas serem julgadas irregulares, condenando-os ao pagamento dos débitos apurados, e aplicando-lhe a multa prevista no art. 57 da Lei 8.443/1992.
Prescrição da Pretensão Punitiva
Vale ressaltar que a pretensão punitiva do TCU, conforme Acórdão 1441/2016-TCU-Plenário, Relator Min. Benjamin Zymler, que uniformizou a jurisprudência acerca dessa questão, subordina-se ao prazo geral de prescrição indicado no art. 205 do Código Civil, que é de dez anos, contado da data de ocorrência da irregularidade sancionada, nos termos do art. 189 do Código Civil, sendo este prazo interrompido pelo ato que ordenar a citação, a audiência ou a oitiva do responsável.
No caso em exame, não ocorreu a prescrição, uma vez que a irregularidade sancionada ocorreu em 30/11/2013, data limite para a prestação de contas, e o ato de ordenação da citação ocorreu em 14/12/2020 (peça 54) .
CONCLUSÃO
Em face da análise promovida na seção 'Exame Técnico', verifica-se que os responsáveis Ray Beatriz Alves Pereira (CPF: XXX.490.528-XX) e a Ray Beatriz Alves Pereira - ME (CNPJ 06.893.447/0001-13) não lograram comprovar a boa e regular aplicação dos recursos. Instados a se manifestarem, optaram pelo silêncio, configurando a revelia, nos termos do § 3º, do art. 12, da Lei 8.443/1992. Ademais, inexistem nos autos elementos que demonstrem a boa-fé dos responsáveis ou a ocorrência de outras excludentes de culpabilidade.
Vale ressaltar que a jurisprudência pacífica nesta Corte é no sentido da imprescritibilidade das ações de ressarcimento ao erário (Súmula TCU 282) . Dessa forma, identificado dano ao erário, devese instaurar e julgar o processo de tomada de contas especial para responsabilizar seus agentes causadores, respeitando o direito ao contraditório e à ampla defesa, independentemente de quando ocorreram os atos impugnados.
Verifica-se também que não houve a prescrição da pretensão punitiva, conforme análise já realizada.
Tendo em vista que não constam dos autos elementos que permitam reconhecer a boa-fé dos responsáveis, sugere-se que as suas contas sejam julgadas irregulares, nos termos do art. 202, § 6º, do Regimento Interno do TCU, com a imputação do débito atualizado monetariamente e acrescido de juros de mora, nos termos do art. 202, § 1º do Regimento Interno do TCU, descontado o valor eventualmente recolhido, com a aplicação da multa prevista no art. 57 da Lei 8.443/1992.
Por fim, como não houve elementos que pudessem modificar o entendimento acerca das irregularidades em apuração, mantém-se a matriz de responsabilização presente na peça 52, p.8.
PROPOSTA DE ENCAMINHAMENTO
Diante do exposto, submetemos os autos à consideração superior, propondo ao Tribunal:
considerar revéis os responsáveis Ray Beatriz Alves Pereira (CPF: XXX.490.528-XX) e a Ray Beatriz Alves Pereira - ME (CNPJ 06.893.447/0001-13) para todos os efeitos, dando-se prosseguimento ao processo, com fulcro no art. 12, § 3º, da Lei 8.443/1992; 
julgar irregulares, nos termos dos arts. 1º, inciso I, 16, inciso III, alíneas b e c, da Lei 8.443/1992, c/c os arts. 19 e 23, inciso III, da mesma Lei, as contas dos responsáveis Ray Beatriz Alves Pereira (CPF: XXX.490.528-XX) e a Ray Beatriz Alves Pereira - ME (CNPJ 06.893.447/0001-13)  condenando-os ao pagamento  das importâncias a seguir especificadas, atualizadas monetariamente e acrescidas dos juros de mora, calculadas a partir das datas discriminadas até a data da efetiva quitação do débito, fixando-lhes o prazo de quinze dias, para que comprove, perante o Tribunal, o recolhimento das referidas quantias aos cofres do Fundo Nacional de Cultura, nos termos do art. 23, inciso III, alínea 'a', da citada lei, c/c o art. 214, inciso III, alínea 'a', do Regimento Interno do TCU:
	Data de ocorrência
	Valor histórico (R$) 

	                  12/1/2010
	                 49.997,30

	20/4/2011
	120.000,00

  		Valor do débito atualizado até 18/3/2021: R$ 299.286,77
a) aplicar aos responsáveis Ray Beatriz Alves Pereira (CPF: XXX.490.528-XX) e a Ray Beatriz Alves Pereira - ME (CNPJ 06.893.447/0001-13) , a multa prevista no art. 57 da Lei 8.443/1992 c/c o art. 267 do Regimento Interno do TCU, fixando-lhes o prazo de quinze dias, a contar da notificação, para que comprovem, perante o Tribunal (art. 214, III, alínea 'a', do Regimento Interno do TCU) , o recolhimento da dívida aos cofres do Tesouro Nacional, atualizada monetariamente desde a data do acórdão que vier a ser proferido por este Tribunal até a data do efetivo recolhimento, se paga após o vencimento, na forma da legislação em vigor;
autorizar, desde logo, a cobrança judicial das dívidas, caso não atendida as notificações, na forma do disposto no art. 28, inciso II, da Lei 8.443/1992;
autorizar também, desde logo, se requerido, com fundamento no art. 26, da Lei 8.443, de 1992, c/c o art. 217, §§ 1º e 2º do Regimento Interno do TCU, o parcelamento da (s) dívida (s) em até 36 parcelas, incidindo, sobre cada parcela, corrigida monetariamente, os correspondentes acréscimos legais, fixando-lhes o prazo de quinze dias, a contar do recebimento da notificação, para comprovarem, perante o Tribunal, o recolhimento da primeira parcela, e de trinta dias, a contar da parcela anterior, para comprovar os recolhimentos das demais parcelas, devendo incidir, sobre cada valor mensal, atualizado monetariamente, os juros de mora devidos, no caso do débito, na forma prevista na legislação em vigor, alertando os responsáveis de que a falta de comprovação do recolhimento de qualquer parcela importará o vencimento antecipado do saldo devedor, nos termos do § 2º do art. 217 do Regimento Interno deste Tribunal; 
enviar cópia do Acórdão a ser prolatado à Procuradoria da República no Estado de São Paulo, nos termos do § 3º do art. 16 da Lei 8.443/1992, c/c o § 7º do art. 209 do Regimento Interno do TCU, para adoção das medidas cabíveis; e
enviar cópia do Acórdão que vier a ser proferido à Secretaria Especial de Cultura e aos responsáveis, para ciência;
informar à Procuradoria da República no Estado de São Paulo, à Secretaria Especial de Cultura e aos responsáveis que a presente deliberação, acompanhada do Relatório e do Voto que a fundamenta, está disponível para a consulta no endereço www.tcu.gov.br/acordaos, além de esclarecer que, caso requerido, o TCU poderá fornecer sem custos as correspondentes cópias, de forma impressa; e
informar à Procuradoria da República no Estado de São Paulo que, nos termos do parágrafo único do art. 62 da Resolução TCU 259/2014, os procuradores e membros do Ministério Público credenciados nesta Corte podem acessar os presentes autos de forma eletrônica e automática, ressalvados apenas os casos de eventuais peças classificadas como sigilosas, as quais requerem solicitação formal."
	3. A representante do Ministério Público junto ao TCU assim se manifestou (peça 65) :
"Esta representante do Ministério Público de Contas manifesta-se de acordo com a proposta de encaminhamento alvitrada pela Unidade Técnica (Peças 62 a 64) , no sentido de julgar irregulares as contas de Ray Beatriz Alves Pereira (CPF XXX.490.528-XX) e Ray Beatriz Alves Pereira - ME (CNPJ 06.893.447/0001-13) e condenar-lhes solidariamente em débito, sem prejuízo de sugerir aplicação da multa prevista no art. 57 da Lei n.º 8.443/92 apenas à empresária (pessoa física) mas não à sua firma individual, sob pena de caracterizar bis in idem, na esteira do seguinte entendimento constante da Jurisprudência Selecionada do Tribunal:
	'A condenação solidária em débito atribuído a firma individual e seu empresário não caracteriza bis in idem, porquanto obriga todos à mesma dívida, que pode ser cobrada integralmente de um ou de ambos, nos termos dos arts. 264 e 265 do Código Civil, além do que não se faz distinção entre o patrimônio da empresa individual e o da pessoa física. No caso de multa, todavia, cabe aplicar apenas ao empresário, sob pena de bis in idem, uma vez que a firma individual não possui personalidade diversa e separada de seu titular, constituindo ambos uma única pessoa, ao contrário do que ocorre nas outras sociedades empresariais.' (Acórdão 1156/2021-TCU-Primeira Câmara/Ministro Relator Augusto Sherman e 5.246/2020 - Primeira Câmara/Ministro Relator Benjamin Zymler) .' "
	É o relatório.

não há

Procuradora-Geral Cristina Machado da Costa e Silva

TOMADA DE CONTAS ESPECIAL. AUSÊNCIA DE COMPROVAÇÃO DA CORRETA APLICAÇÃO DE RECURSOS CAPTADOS NO ÂMBITO DO PRONAC. DÉBITO INTEGRAL CORRESPONDENTE AO TOTAL DOS VALORES CAPTADOS. CITAÇÃO. REVELIA. CONTAS IRREGULARES. DÉBITO. MULTA.

TOMADA DE CONTAS ESPECIAL (TCE)

Secretaria de Controle Externo de Tomada de Contas Especial (SecexTCE)

Em exame tomada de contas especial - TCE instaurada pela Secretaria Especial da Cultura em desfavor de Ray Beatriz Alves Pereira e Ray Beatriz Alves Pereira - ME (empresário individual) , em razão de não comprovação da regular aplicação de recursos captados no âmbito do Programa Nacional de Apoio à Cultura - Pronac 084902.
	2. Conforme detalhado no relatório que precede este voto, os responsáveis receberam R$ 169.997,30, após aprovação de captação de apoio para a execução dos seguintes objetos: edição de um livro com tiragem de 10.000 exemplares, dos quais 250 seriam distribuídos para o Ministério da Cultura, 1.000 para os patrocinadores, 250 para uma associação de deficientes e idosos de São Paulo/SP e 8.500 para escolas públicas daquela cidade.
	3. Da análise da documentação e das informações apresentadas pelos responsáveis, a Secretaria de Fomento e Incentivo à Cultura constatou a ausência da comprovação da integral e efetiva execução do projeto cultural nos termos aprovados. Foi verificado que, da tiragem de 10.000 exemplares previstos, apenas 1.000 foram produzidos (sem a apresentação de evidências correspondentes) e não houve a comprovação da distribuição gratuita desse material. Ademais, não houve a restituição do saldo de R$ 38.800,00 não utilizado (diferença entre receitas e despesas) .
	4. Instados a se manifestarem nas fases interna e externa desta TCE, os responsáveis não apresentaram defesa, devendo, assim, serem declarados revéis, nos termos do art. 12, §3º, da Lei 8.443/1992.
	5. A Secretaria de Controle Externo de Tomada de Contas Especial - Secex/TCE propôs, então, julgar irregulares as contas de Ray Beatriz Alves Pereira e Ray Beatriz Alves Pereira - ME (empresário individual) , condená-los, em solidariedade, ao pagamento do débito quantificado e multá-los individualmente.
	6. O Ministério Público junto ao TCU - MPTCU divergiu apenas quanto a aplicação da multa à pessoa jurídica, considerando tratar-se de firma individual.
	7. Anuo às análises e conclusões da Secex/TCE, com o ajuste proposto pelo MPTCU, razão pela qual as adoto como fundamentos da minha própria decisão.
	8. Conforme jurisprudência consolidada deste Tribunal (Acórdão 2763/2011-TCU-Plenário, 2.590/2013 - 1ª Câmara e outros) , os recursos captados com amparo na Lei 8.313/1991 (Lei Rouanet) , como o presente caso, têm natureza pública. Dessa forma, a pessoa jurídica de direito privado e seus dirigentes, ao gerenciarem aqueles recursos, atuam como gestores públicos e devem comprovar a sua regular aplicação.
	9. No caso em exame, os responsáveis não demonstraram o integral cumprimento do objeto e, em relação ao que supostamente foi executado, não foram apresentados elementos capazes de comprovar sua aderência ao projeto que ensejou à aprovação da captação dos valores.
	Em face do exposto, voto por que este Tribunal adote o acórdão que ora submeto à 1ª Câmara.
TCU, Sala das Sessões, em 8 de junho de 2021.
JORGE OLIVEIRA 
Relator